臺灣高等法院臺中分院民事判決　九十三年度建上易字第三○號
　　上　訴　人　倡鐵實業有限公司
　　法定代理人　丙○○
　　法定代理人　甲○○
　　複代理　人　乙○○
右當事人間請求給付工程款事件，上訴人對於中華民國九十三年六月十八日台灣台中
地方法院九十二年度訴字第九五六號第一審判決提起上訴，本院於九十三年十月十二
日言詞辯論終結，判決如左：
    主    文
上訴駁回。
第二審訴訟費用由上訴人負擔。
    事    實
甲、上訴人方面：
一、聲明：求為判決：
（一）原判決廢棄。
（二）被上訴人應給付上訴人新台幣（下同）九十三萬七千八百四十三元及自起訴狀
      繕本送達之翌日起至清償日止按年利率百分之五計算之利息。
（三）上訴人願供擔保請准宣告假執行。
二、陳述：除與原判決所載相同部分予以引用外，補述略稱：
（一）「因清償債務而對於債權人負擔新債務者，除當事人另有意思表示外，若新債
      務不履行時，其舊債務仍不消滅」，此為民法第三百二十條所明定。原審判決
      認定：被上訴人於立協議後，向業主領取末期工程款六百十三萬六千六百二十
      五元，被上訴人亦未給付訴外人皇瑞公司所欠之九十三萬七千八百四十三元給
      上訴人公司；皇瑞公司交付一紙由朱皇源所簽發之本票予上訴人公司，上訴人
      公司亦參與台灣苗栗地方法院九十一年度執字第六七○八號強制執行之分配‧
      ‧‧等事實。依民法上述規定及最高法院四十六年台上字第二０一八號判例意
      旨，訴外人皇瑞公司所交付予上訴人之上開本票未兌現前，上訴人對訴外人皇
      瑞公司之九十三萬七千八百四十三元債權仍屬存在。
（二）原審判決卻祇認定：訴外人皇瑞公司交付上述本票予上訴人，上訴人並以該本
      票參加分配。但原審判決卻未審究上訴人以前開本票參加分配之結果並未獲分
　　　配任何款項之事實，上訴人參加分配之結果既未獲分配任何款項，則上訴人對
　　　皇統公司原有之九十三萬七千八百四十三元買賣債權仍屬存在，原審判決竟認
　　　為上訴人既已收受皇統公司所交付之上述本票，即不得再本於協議書之內容向
　　　被上訴人請求給付系爭九十三萬七千八百四十三元，以免重複求償云云，而為
　　　上訴人敗訴之判決，原審判決顯違反民法第三百二十條規定以及最高法院上述
　　　判例意旨。
（三）原審判決既認定「被告（即被上訴人，以下同）罡竹公司有領取工程款且依協
      議書之記載，須給付而未給付原告（即上訴人，以下同）九十三萬七千八百四
      十三元」之事實，惟原審判決卻以「原告有領取訴外人皇瑞公司所交付之第三
      人朱錦源所簽發之本票有參與強制執行之分配，則以同一債權不得重複求償為
      由」駁回上訴人於第一審之訴訟及假執行之聲請，亦有民事訴訟法第四百六十
      九條第六款之判決理由矛盾之違背法令。
（四）依原法院民事執行處九十一年度執字第六七○八號強制執行分配表，訴外人皇
      瑞公司交給上訴人之前開本票未獲兌現，上訴人以該本票於上述執行事件聲請
      參與分配結果，未獲分配任何款項，足證上訴人對皇瑞公司之價金債權並不消
      滅。
（五）依證人吳慶隆於原審之證述，協議書第一條所稱「『當期、下期』得領受之工
      程款」一語，是指被上訴人公司向業主即「陸軍高山頂營區房舍新建工程」定
      作人領款的時間，並非指訴外人皇瑞公司可否向被上訴人領款之時間，至為灼
      然。且上開事實亦經原審判決是認「‧‧‧是依協議內容及在場證人吳慶隆之
      證詞，罡竹公司於立協議書後，向業主領取工程款時，即須將皇瑞公司欠倡鐵
      公司之九十三萬七千八百四十三元，於皇瑞公司得領受之工程款範圍內優先扣
      償給倡鐵公司」，被上訴人仍執陳詞抗辯，顯係卸責之詞，自不足採。
三、證據：除引用原審立證方法外，補提：台灣苗栗地方法院民事執行處函、台灣苗
    栗地方法院民事執行處九十一年度執字第六七○八號強制執行金額計算書分配表
    （均影本）各一件為證。
乙、被上訴人方面：
一、聲明：求為判決：駁回對造之上訴。
二、陳述：除與原判決所載相同部分予以引用外，補述略稱：
（一）被上訴人公司（丙方），上訴人公司（乙方）及訴外人皇瑞工程公司（甲方）
      簽具協議書，協議書第一條後段記載：「甲、丙方同意並保證於當期或下期甲
      方得領受之工程款範圍內由丙方優先扣償予乙方」，其意即以皇瑞公司對被上
      訴人公司有「得領受之工程款」為前提，被上訴人公司始需優先扣償予上訴人
      公司，若皇瑞公司無得領受工程款，則被上訴人公司即無需將工程款扣償予上
      訴人公司。
（二）本件皇瑞公司對被上訴人公司並無「得領受之工程款」，無工程款可供扣款，
      故被上訴人公司即無需將工程款扣償交付予上訴人公司。
（三）皇瑞公司協議書訂立後即未繼續施工，故無工程款得向被上訴人請領，故被上
      訴人亦無須給付款項予上訴人。
（四）協議書上所載「當期或下期」一詞，係指皇瑞公司「有工程款得向被上訴人請
      款之時」：
  １、協議書第一條載明：「當期或下期甲方得領受之工程款範圍內‧‧‧」等語，
      顯見當期或下期係指皇瑞公司於當期或下期對被上訴人公司有「得領受工程款
      」之意，上訴人將其曲解為皇瑞公司向業主領取工程款之時，實有誤會。
  ２、皇瑞公司對被上訴人有債務至今仍未清償，況積欠上訴人貨款者為皇瑞公司，
      上訴人與被上訴人並無任何債權債務關係，是被上訴人絕無可能同意於皇瑞公
      司無工程款得領受之情狀，仍為皇瑞公司清償債務，此亦與常理不符。故可知
      被上訴人僅是同意如皇瑞公司有得領受之工程款，被上訴人始願意於皇瑞公司
      得領受之工程款範圍內讓上訴人優先扣償。
（五）訂立協議書時並「無法確定」皇瑞公司是否有工程款得領受：
  １、被上訴人、上訴人及訴外人皇瑞公司訂立系爭協議書時並未會算，亦未曾確認
      工程款，如有會算並確定皇瑞公司得向被上訴人公司領取之工程款數額，應會
      於協議書中詳細記載，惟該協議書僅記載「得領受工程款範圍」，並無記載工
      程款數額，足證簽立系爭協議書當時並未經會算，且未確定皇瑞公司是否對被
      上訴人公司有工程款得領受。
  ２、證人吳慶隆並無法確定皇瑞公司是否對被上訴人公司確有「得領受之工程款」
      ，因當時並無會算，故證人吳慶隆對得領受部分陳稱「應該」是確定的云云。
      足見證人吳慶隆對皇瑞公司是否真有得領受之工程款，並未能十分確定，顯見
      證人吳慶隆律師稱有會算云云，與事實不符。
（六）吳慶隆律師是上訴人的法律顧問，其證詞有偏袒上訴人之虞。證人房喜文雖是
      被上訴人法定代理人之配偶，但房喜文有參與洽談協議書協議的內容，如果協
      議當時有會算，應會於協議書中詳予記載。
三、證據：引用原審立證方法。
    理    由
一、上訴人主張：被上訴人公司以華山營造有限公司（下稱華山公司）之名義，承包
    「陸軍高山頂營區房舍新建第三期土建工程」，並將該工程中之「輕隔間天花板
    工程」部分轉包給訴外人皇瑞工程有限公司（下稱皇瑞公司），皇瑞公司為施作
    上述工程中之「輕隔間天花板工程」，向上訴人公司購買「明架鋁格柵材料」，
    總價金（含稅）新台幣（以下同）一百九十五萬一百零二元，已交付之「明架鋁
    格柵材料」價金共一百三十二萬一千八百四十三元，已付三十九萬元，尚欠九十
    三萬七千八百四十三元未付，買賣價金之給付有糾紛，為期工程如期完工，上訴
    人、被上訴人及訴外人皇瑞公司於九十一年八月廿二日簽立協議書，協議書第一
    條約定：「甲方（即皇瑞公司）以良阜工程有限公司名義向乙方（即上訴人）訂
    製之格柵，不含施工，數量共計一一０、０００支，每支Ｇ六０三Ｍ，單價每Ｍ
    為二十八元，共計一、八五七、二四０元（含稅為一、九五０、一０二元）。目
    前乙方已完成交貨數量為七四、九００支，共計貨款為一、二六四、六一二元（
    含稅為一、三二一、八四三元），甲方已付三九０、０００元，餘款為九三七、
    八四三元未付，由於甲方尚有工程款得向丙方（即被上訴人）請領，甲、丙方同
    意並保證於當期或下期甲方得領受之工程款範圍內由丙方優先扣償予乙方，乙方
    同意以此方式支付未付之貨款」。嗣被上訴人公司已於九十一年十月二十三日向
    前述工程定作人領取上開工程之工程款一千四百五十九萬三千元，竟不依前開協
    議書之約定，將九十三萬七千八百四十三元給付予上訴人，爰本於履行協議書之
    法律關係，求為命被上訴人給付上訴人九十三萬七千八百四十三元及自起訴狀繕
    本送達之翌日起至清償日止按年息百分之五計付利息之判決。
二、被上訴人則以：上訴人公司與被上訴人公司間並無任何債權債務關係，上訴人對
    被上訴人並無任何請求權。依協議書之約定，若皇瑞公司對被上訴人公司有「得
    領受之工程款」之情形下，被上訴人公司始負有在該「得領受之工程款」範圍內
    ，扣下九十三萬七千八百四十三元，將此款項扣償給上訴人之義務，惟皇瑞公司
    對被上訴人公司並無任何「得領受之工程款」，皇瑞公司在協議書訂立後即未繼
    續施工，對被上訴人無工程款可領，被上訴人自無從代扣九十三萬七千八百四十
    三元付給上訴人之義務，上訴人之訴為無理由等語，資為抗辯。
三、上訴人主張：被上訴人公司以華山公司之名義，承包「陸軍高山頂營區房舍新建
    第三期土建工程」，並將該工程中之「輕隔間天花板工程」部分轉包給訴外人皇
    瑞公司，皇瑞公司為施作上述工程中之「輕隔間天花板工程」，向上訴人公司購
    買「明架鋁格柵材料」，總價金（含稅）一百九十五萬一百零二元，已交付之「
    明架鋁格柵材料」價金共一百三十二萬一千八百四十三元，已付三十九萬元，尚
    欠九十三萬七千八百四十三元未付，上訴人、被上訴人及訴外人皇瑞公司於九十
    一年八月廿二日簽立協議書，協議書第一條約定：「甲方（即皇瑞公司）以良阜
    工程有限公司名義向乙方（即上訴人）訂製之格柵，不含施工，數量共計一一０
    、０００支，每支Ｇ六０三Ｍ，單價每Ｍ為二十八元，共計一、八五七、二四０
    元（含稅為一、九五０、一０二元）。目前乙方已完成交貨數量為七四、九００
    支，共計貨款為一、二六四、六一二元（含稅為一、三二一、八四三元），甲方
    已付三九０、０００元，餘款為九三七、八四三元未付，由於甲方尚有工程款得
    向丙方（即被上訴人）請領，甲、丙方同意並保證於當期或下期甲方得領受之工
    程款範圍內由丙方優先扣償予乙方，乙方同意以此方式支付未付之貨款」。嗣被
    上訴人公司已於九十一年十月二十三日向前述工程定作人領取上開工程之工程款
    一千四百五十九萬三千元等情，固據上訴人提出協議書、國防部聯合後勤司令部
    營產工程署九十一年十月二十三日跑壔字第０九一０００八二八九號函為證，惟
    被上訴人僅承認有訂立上述協議書，否認有給付系爭款項給上訴人之義務，並以
    上開情詞為辯。
四、依兩造所不爭執之協議書第一條載稱：「甲方（即皇瑞公司）以良阜工程有限公
    司名義向乙方（即上訴人）訂製之格柵，不含施工，數量共計一一０、０００支
    ，每支Ｇ六０三Ｍ，單價每Ｍ為二十八元，共計一、八五七、二四０元（含稅為
    一、九五０、一０二元）。目前乙方已完成交貨數量為七四、九００支，共計貨
    款為一、二六四、六一二元（含稅為一、三二一、八四三元），甲方已付三九０
    、０００元，餘款為九三七、八四三元未付，由於甲方尚有工程款得向丙方（即
    被上訴人）請領，甲、丙方同意並保證於當期或下期甲方得領受之工程款範圍內
    由丙方優先扣償予乙方，乙方同意以此方式支付未付之貨款」。依此文句，兩造
    及訴外人皇瑞公司三方面書立協議書，確認訴外人皇瑞公司確有積欠上訴人公司
    貨款九十三萬七千八百四十三元，並約定在訴外人皇瑞公司向被上訴人得領受之
    工程款範圍內，由被上訴人優先扣下九十三萬七千八百四十三元交予上訴人。顯
    見被上訴人應否由訴外人皇瑞公司向被上訴人得領受之工程款範圍內優先扣下九
    十三萬七千八百四十三元交予上訴人，其前提要件為皇瑞公司向被上訴人須有「
    得領受之工程款」，若皇瑞公司對被上訴人並無「得領受之工程款」，則被上訴
    人自無從由皇瑞公司「得領受之工程款」中優先扣下九十三萬七千八百四十三元
    交予上訴人之餘地。又按民事訴訟法第二百七十七條規定：「當事人主張有利於
    己之事實者，就其事實有舉證之責任」。本件上訴人主張皇瑞公司對被上訴人有
    「得領受之工程款」，被上訴人應由「得領受之工程款」中優先扣下九十三萬七
    千八百四十三元交予上訴人等語。此項事實有利於上訴人，自應由上訴人負舉證
    責任。查上訴人所主張之上述事實，為被上訴人所否認。被上訴人公司之法定代
    理人甲○○之夫房喜文於原審陳稱：「華山營造公司承包陸軍高山頂營區房舍新
    建工程．．．．伊為工地主任，皇瑞公司是向華山營造承攬裝修工程，倡鐵公司
    （即上訴人）是賣材料給皇瑞公司。三方立協議書．．．．罡竹公司（即被上訴
    人，以下同）只是立於協調立場，立協議書當時並沒有會算，罡竹公司並沒欠皇
    瑞公司錢．．．．．皇瑞協議書簽完後，即未再進場施作．．．罡竹並沒有欠皇
    瑞款項」等語（見原審卷第一三四至一三七頁）等語。雖上訴人所舉證人吳慶隆
    於原審證稱：「法官（提示協議書．．．問協議書是否你寫的？）是三方已有協
    議共識，我是將它條文化。之前倡鐵公司（即上訴人）說已有協議，我們先打好
    書面，但到現場，結果他們又有意見，才又馬上更改，將更改後的協議書，大家
    才簽名．．．．當天皇瑞公司（即訴外人）朱錦源與罡竹公司（即被上訴人）甲
    ○○在當場他們有會算，算出罡竹還得給皇瑞公司幾百萬元」等語（見原審卷第
    一三二頁）。被上訴人則否認有會算之事實，並陳稱：若有會算工程款，必定會
    確認皇瑞公司得向被上訴人請領之工程款數額，由會算雙方簽名確認，並記載於
    協議書上，況被上訴人亦未同意承擔或保證系爭皇瑞公司所欠上訴人之債務等語
    。按工程款之會算，衡諸常情，其項目多甚複雜，數額不貲，必就各項工程施作
    之數量、單價詳細核對，分項確認數額後再算出總額，由會算雙方簽名確認，以
    杜爭議，尤以牽涉第三人時為然，本件被上訴人並未欠上訴人任何款項，僅因被
    上訴人為上開工程之承攬人，為確保工程如期完工，而與其下包皇瑞公司及上訴
    人訂立系爭協議書，約定若皇瑞公司對被上訴人公司有「得領受之工程款」，則
    被上訴人願由此工程款內優先代為扣下系爭九十三萬七千八百四十三元交給上訴
    人，作為償付皇瑞公司所欠上訴人之施工材料款之用，此項協議書之約定，牽涉
    兩造及訴外人皇瑞公司，該協議書內容之書就應更嚴謹，若立協議書時確有如上
    訴人所稱被上訴人與皇瑞公司確有就工程款會算，會算結果皇瑞公司得向被上訴
    人公司領取數百萬元工程款等情，則當時必於協議書中（或另立會算書）詳細載
    明會算之結果，將皇瑞公司對被上訴人公司「得領受之工程款」確實數額詳予載
    明，以為日後履行協議書之憑據，惟上訴人所提之上述協議書中就此並未為任何
    記載，又無其他會算書等文件，自難僅憑證人吳慶隆於原審泛稱當時有會算云云
    之證詞，遽認書立系爭協議書當時確有會算之事實。既未經會算確認皇瑞公司於
    書立協議書時並無協議書所稱皇瑞公司對被上訴人有「得領受之工程款」之情形
    ，且被上訴人公司法定代理人甲○○之夫於原審又陳稱皇瑞公司於簽訂系爭協議
    書後即未再繼續施工，無後續工程款可領，自無協議書所稱「下期得領受之工程
    款」，上訴人就其主張又未為其他舉證，尚難認皇瑞公司對被上訴人公司有「得
    領受之工程款」，皇瑞公司對被上訴人既無「得領受之工程款」，則被上訴人自
    無從由皇瑞公司「得領受之工程款」中優先扣下九十三萬七千八百四十三元交予
    上訴人，上訴人之請求，洵非正當。
五、上訴人於九十三年十月十二日本院言詞辯論期日提出原審法院民事執行處九十一
    年度執字第六七○八號朱錦源等人清償債務強制執行事件分配表，主張皇瑞公司
    所交付與上訴人之前述本票參與分配結果並未獲任何分配款項，上訴人對皇瑞公
    司之價金債權尚未消滅，被上訴人仍應將其依據協議書所應代扣之系爭款項給付
    與上訴人等語。依上述分配表所載，上訴人以皇瑞公司交付之前開本票於右揭強
    制執行事件參與分配結果，固未獲分配任何款項，依民法第三百二十條規定，上
    訴人對皇瑞公司之價金請求權固仍存在，惟被上訴人應否依據上述協議書之約定
    ，將原應給付與皇瑞公司之工程款優先扣償交予上訴人，係以皇瑞公司對被上訴
    人公司有「得領受之工程款」為前提要件，業如上述，玆上訴人迄未舉證證明皇
    瑞公司對被上訴人公司有任何「得領受之工程款」債權存在，上訴人尚難憑協議
    書請求被上訴人給付系爭款項之情，已如前述，是上訴人所提前開分配表，難為
    有利上訴人之認定。上訴人請求調閱原法院民事執行九十一年度執字第六七０八
    號強制執行卷，惟其已提出該事件之分配表，經本院審認如上述，自無再調閱該
    案卷必要。
六、綜上所述，上訴人迄未舉證證明皇瑞公司對被上訴人有「得領受之工程款」存在
    ，則上訴人本於履行協議書之法律關係，請求被上訴人自皇瑞公司得向被上訴人
    請領工程款中優先扣下九十三萬七千八百四十三元交與上訴人，核非正當，原審
    為上訴人敗訴之判決，並駁回其假執行之聲請，理由雖有不同，結論則無二致，
    應予維持，上訴論旨，指摘原判決失當，求予廢棄，非有理由，應予駁回。
七、本件為判決之基礎已臻明確，兩造其餘攻擊防禦方法及舉證，核於判決結果無影
    響，爰不逐一論述，附此敘明。
八、據上論結：本件上訴為無理由，依民事訴訟法第四百四十九條第一、二項、第七
    十八條，判決如主文。
中　　　華　　　民　　　國　　九十三　　年　　　十　　　月　　二十六　　日
~B1民事第五庭審判長法　官　陳滿賢
~B2　　　　　　　　法　官　古金男
~B3　　　　　　　　法　官　邱森樟
右為正本係照原本作成。
不得上訴。
~B 　 　　　　　　書記官　粘銘環
中　　　華　　　民　　　國　　九十三　　年　　 十一　　 月　　　二　　　日
　　　　　　　　　　　　　　　　　　　　　　　　　　　　　　　　　　　　Ｙ
